【裁判字號】    86,重上更(五),281
【裁判日期】    950530
【裁判案由】    貪污治罪條例
【裁判全文】
臺灣高等法院刑事判決          86年度重上更(五)字第281號
上  訴  人  臺灣板橋地方法院檢察署檢察官
被      告  寅○○
選任辯護人  陳忠輝律師
被      告  子○○
            甲○○
上  二  人
指定辯護人  本院公設辯護人丁○○
被      告  卯○○
上列上訴人，因被告等貪污案件，不服台灣板橋地方法院78 年
度訴字第1315、79年度訴字第120號、中華民國79年2月9日、79
年4月25日第一審判決（起訴案號：台灣板橋地方法院檢察署78
年偵字第6800、6885、10450號）提起上訴，經判決後，最高法
院第5次發回更審，本院判決如下：
    主  文
原判決關於寅○○、子○○、卯○○、甲○○貪污部分撤銷。
寅○○共同依據法令從事公務之人員，藉勢勒索財物未遂，處有
期徒刑陸年，褫奪公權參年，減為有期徒刑肆年，褫奪公權貳年
。
子○○與依據法令從事公務之人員，共同藉勢勒索財物未遂，累
犯，處有期徒刑貳年玖月，褫奪公權貳年。
甲○○與依據法令從事公務之人員，共同藉勢勒索財物未遂，處
有期徒刑貳年陸月，褫奪公權貳年。
卯○○被訴部分公訴不受理。
    事  實
一、寅○○原任法務部調查局急勤中心而調任台灣省稅務局台北
    縣稅捐稽徵處監察組監察為依據法令從事公務之人員，負責
    勤區（臺北縣稅捐稽徵處新店及中和稅捐分處）有關稅務員
    風紀之查察及所牽涉之逃漏稅調查等工作。卯○○為興沂營
    造有限公司（以下簡稱興沂公司）之負責人，因興沂公司輾
    轉由詳聯企業有限公司（以下簡稱詳聯公司）轉包明固營造
    股份有限公司（負責人庚○○，下簡稱明固公司）承包大享
    建設股份有限公司（負責人蔡辰洲，下稱大享建設公司）在
    台北縣汐止鎮○○段社后下小段308等地號土地之整地工程
    。興沂公司與明固公司曾因工程款問題糾葛，嗣因蔡辰洲為
    理事主席之前台北市第十信用合作社發生弊端，該合作社由
    臺灣省合作金庫承受，卯○○因認明固公司勾結大享建設公
    司浮報整地工程款而向臺灣省合作金庫溢領工程款新臺幣（
    下同）2億餘元，未申報稅捐，有逃漏稅之嫌等情，且因轉
    包工程問題，握有明固公司與大享建設公司工程契約、訴訟
    文件等文書資料影本，乃與子○○（77年間因違反稅捐稽徵
    法案件，經本院判處有期徒刑4月，減為有期徒刑2月，偽造
    文書案件，經判決有期徒刑3月減為有期徒刑1月又15日，合
    併應執行有期徒刑3月，於77年8月26日執行完畢）、甲○○
    （65年間因詐欺案件，經台北台北地方法院判處有期徒刑8
    月，減為有期徒刑4月，65年12月10日執行完畢，72年間因
    偽造文書案件，經本院判處有期徒刑8月，77年間減為有期
    徒刑4月，73年間因殺人案件，經本院判處有期徒刑12年，
    上訴最高法院駁回上訴，77年本院裁定減為有期徒刑8年，
    與偽造文書案，合併定執行刑為8年2月，77年12月10日假釋
    ，實際刑滿日期為81年1月1日）、壬○○（因中風呈植物人
    狀態，俟其回復後另行審結。）、戊○○ (已經判決有罪確
    定)、寅○○等勾結，基於共同意圖為自己不法所有之犯意
    聯絡，其等均明知興沂公司與明固公司間有關整地工程款之
    債權債務爭議，於73年間已平息，興沂公司對於明固公司已
    無可請求之工程款，竟78年4月間，由卯○○、壬○○、戊○○提供上開資料交予甲○○、子○○二人出面，藉明固公
    司尚積欠興沂公司8,000餘萬元整地工程款為幌子，實以明
    固公司向大享建設公司溢領工程款2億餘元涉及逃漏稅，藉
    寅○○有調查漏稅之職權，以將對明固公司查帳調查其漏稅
    為由，而向庚○○勒索3,500萬元。推由甲○○、卯○○、
    壬○○於同年5月1日至庚○○當時所經營之南龍公司（與明
    固公司同址）找庚○○欲表此事，適庚○○外出未遇，甲○○等即留下電話予南龍公司內之不詳姓名女職員囑庚○○與
    伊聯絡，庚○○知悉後乃透過綽號「老鼠」之友人張東富與
    甲○○接洽，甲○○並要求張東富轉交部分資料予庚○○，
    嗣庚○○乃委託其兄己○及癸○○於同年5月10日與甲○○
    在台北縣永和市浙江溫嶺同鄉會見面。甲○○當場恫嚇稱伊
    是情治人員所委託前來，情治人員握有明固公司漏稅等資料
    ，庚○○須拿出3,500萬元以擺平此事，其後甲○○復於同
    年5月中下旬某日再與癸○○見面洽談此事，惟庚○○因興
    沂公司與明固公司所有工程款債權債務關係早經釐清並無積
    欠，及明固公司亦無逃漏稅情事，無法同意甲○○要求，甲○○等人見庚○○不為所動，乃決意由寅○○以查稅之舉動
    迫令庚○○就範，甲○○、子○○復於同年6月3日與癸○○
    約在溫嶺同鄉會見面，再向癸○○表達上情，要求轉知庚○○，同日寅○○亦假藉職權指示台北縣稅捐稽徵處中和分處
    負責營業稅之第一股股長高兆維通知明固公司準備帳冊稽查
    ，以配合甲○○等人共同施壓。庚○○透過台北縣議員即其
    兄辛○○等人向中和稅捐分處查詢原因，嗣該分處發覺有異
    而未赴明固公司查帳，致勒索未遂。寅○○自知無案而私自
    查漏稅，事態嚴重，即指示子○○、甲○○共同指不知上情
    之李培賢，由李培賢具名書具檢舉書一紙，檢舉內容略稱：
    明固公司因承包大享建設公司之工程款而作假帳，向前台北
    市第十信用合作社溢領二億餘元，有逃漏營業稅之嫌等情，
    該檢舉書並以李培賢為寄件人名義以雙掛號寄給台北縣稅捐
    稽徵處監察組之寅○○親收，藉以掩飾渠等利用寅○○職權
    假查漏稅之名而實施勒索金錢之行為。
二、案經法務部調查局台北縣調查站移送台灣板橋地方法院檢察
    署檢察官偵查起訴。
    理  由
甲、有罪部分：
壹、程序部分：
一、按被告之自白，非出於強暴、脅迫、利誘、詐欺、疲勞訊問
    、違法羈押或其他不正之方法，且與事實相符者，得為證據
    。刑事訴訟法第156條第1項定有明文。被告甲○○抗辯：伊
    於79年7月18日在法務部調查局桃園調查站製作之訊問筆錄
    對於事實欄所載犯罪事實所為之自白，係出自於調查員之強
    暴、脅迫之手段所致，依法無證據能力。經本院勘驗上述期
    日訊問時之全程錄影帶，雖其全程並無調查員刑求之強暴情
    事，惟上述訊問筆錄係自78年7月18日18時26分開始訊問製
    作，甫至18時37分許調查員提示癸○○於調查局製作之筆錄
    予被告觀覽，被告否認證人證詞內容後，調查員即當場以粗
    鄙之三字經辱罵被告，並稱「我是想辦法幫你角色弄淡。」
    、「你要幫寅○○你就自己死，我可以幫你寫成你一毛都不
    要，你是幫朋友的忙，我幫你寫成這樣子，‧‧你都講出來
    ，我可以幫你解，‧‧如果這要，你就先進去關，‧‧」等
    語，有本院95年2月27日勘驗筆錄足憑。足徵，被告甲○○
    於78年7月18日於調查局台北調查站訊問時之自白，顯有受
    調查員利誘、脅迫之情形無訛，依上述規定，自無證據能力
    。
二、被告子○○亦辯稱：伊於78年7月18日及同年7月26日於調查
    站製作之訊問筆錄，因其患糖尿病，精神狀態不佳，內容均
    由調查員自行書寫，伊不知內容為何，因身體不適即應調查
    員之要求簽名其上，筆錄上所載內容均非其所陳述云云。經
    本院向法務部調查局台北調查站調取被告子○○於上述期日
    應訊時之全程錄影帶，該局以訊問錄影帶已無保存，無法提
    供函覆本院，有該局95年3月10日板肅字第09500011920號函
    可稽。而經本院傳喚當時訊問及製作筆錄之調查員丑○○表
    示78年7月18日之筆錄，係由伊負責訊問，均係一問一答，
    依被告子○○之意思記載；證人乙○○則證稱:78 年7月18
    日及26日之筆錄均由伊記錄，伊製作訊問筆均依踐行法定程
    序等語。再參之被告子○○於78年7月18日製作之訊問筆錄
    係略陳稱: 掌握明固公司逃漏稅捐之資料，欲藉此向明固公
    司索討3,500萬元等語（78偵字第6800號卷第20頁背面）；
    然嗣於同年月26日製作之訊問筆錄卻改稱: 係代為索討明固
    公司積欠之工程款等語（同上偵卷第54、55頁），其先後二
    次筆錄之內容，對於本案主要爭執即索討金錢目的，迥然不
    同，徵諸上述二份筆錄均由調查員乙○○擔任紀錄，如調查
    人員有意媾陷自行捏造被告自白之筆錄內容？則在同一調查
    員製做筆錄之情況下，衡情應無出現前後相佐內容之可能，
    益徵上述證人丑○○、乙○○所述筆錄均係依被告陳述製作
    ，全遵照定法定程序乙節，應可信實，被告否認調查局之自
    白由係調查員自行捏造係云云，自難採信，上述調查局之筆
    錄，均有證據能力。
三、按中華民國92年1月14日修正通過之刑事訴訟法施行前，已
    繫屬於各級法院之案件，其以後之訴訟程序，應依修正刑事
    訴訟法終結之。但修正刑事訴訟法施行前已依法定程序進行
    之訴訟程序，其效力不受影響。修正刑事訴訟法第7之3條定
    有明文。查: 共同被告寅○○、子○○、甲○○、壬○○、
    卯○○；告訴人庚○○、證人辛○○、己○、張東富、癸○○於調查局及偵查所為之陳述，均係於上開刑事訴訟法修正
    前作成，而本案係於78年11月7日起訴繫屬於原審法院，並
    經原審先後於79年2月9日、同年4月25日審理時，依當時施
    行之刑事訴訟法規定，踐行提示告以要旨之調查證據程序，
    賦予被告等辯明之機會，依上述修正刑事訴訟法施行法之規
    定說明，自有證據能力，核先敘明。
貳、實體部分:
一、訊據被告寅○○、子○○、甲○○等三人均矢口否認有何藉
    由查察逃漏事宜，向明固公司負責人庚○○勒索3,500萬元
    之犯行。
    (一)被告寅○○辯稱：78年6月3日固曾至至中和稅捐分處了解
      案情，我找到高兆維了解，問他轄區報稅有無存底之資料
      ，因工程只有一億多，為何明固公司向合庫領四億多，我
      是要了解有無溢領，當時要查明明固公司是因有人檢舉起
      碼有五次，李培賢的檢舉書是寄監查組寅○○，接到檢舉
      函時我不認識李培賢，組長叫我們去查，但按函上之地點
      未找到李培賢，我打電話問子○○為何不用自己之名義寫
      ，後來有找到李培賢，在一審李培賢也供明他有同意檢舉
      ，但他說他了解但不深入，我並沒有叫高兆維準備帳冊，
      完全基於蒐集情報看看有無溢領，因高兆維對案子也不了
      解，他叫一個承辦人過來，結果該人就通知明固公司，
      卯○○與庚○○間有無債務糾紛當時我不清楚，但我告訴
      他們工程款部分是民事糾紛我未答應幫他們處理，卯○○
      與明固公司有糾紛，卯○○、壬○○並沒有拿漏稅款單給
      伊，是合庫概括承受十信，明固公司幫大享公司整地結果
      把錢吞了，伊不認識庚○○，也沒見過面，伊並未透露要
      去查帳云云。
    (二)被告子○○則以：卯○○只委託我和甲○○處理一些興沂
      與明固間債務的事，我和甲○○是好朋友，78年4、5月間
      我開設力晹鋼鐵五金行，他有出資7、80萬元，檢舉書內
      容是李培賢寫的，底稿也是李培賢先寫我再謄下來，之後
      根據我筆跡這張拿去打字、因對方庚○○、癸○○我很怕
      他報復，本案李培賢是義不容辭，他對我很關照，但本案
      的錢和他無關，檢舉的目的只是藉此促使明固公司返還積
      欠興沂公司之工程款云云。
    (三)被告甲○○以：卯○○只是委託我處理一些興沂與明固工
      程款協調的，我參與協調之動機是確屬知道卯○○和庚○○間有債權債務關係，因我有看到文件資料，也有律師存
      證信函，78年7月18日調查局搜索把我家的東西搜走，卯
      ○○有說庚○○欠他8,000萬元，他和戊○○拿出一疊資
      料，戊○○是用電話聯絡他將資料交卯○○由卯○○交給
      我，戊○○與卯○○是一起做工程，在和癸○○見面後10
      天多與戊○○電話聯絡，他再提供一部分資料交卯○○；
      78年5月1日第一次到明固公司（即南龍公司)，未遇庚○○，後於78年5月10與庚○○委託之癸○○在浙江溫嶺同
      鄉會見面，洽談明固公司與興沂之工程款之問題，惟並無
      結果，其後雙方即未有任何聯絡，亦未再見面，78年6 月
      3日、6月4日伊在台北縣八里鄉天官參加神明慶典大會，
      伊根本不在場，完全是告訴人設計陷害云云。
二、經查：
  (一)上開事實業據被害人明固公司負責人庚○○指述甚詳（見78
    年度偵字第6800號卷第第12至13頁、第87、88頁；原審卷一
    第95頁背面、第96頁）；並經證人辛○○、己○、癸○○、
    張東富、高兆維分別於調查站、檢察官偵查中及原審證稱屬
    實（見78年偵字第6800卷第8-11頁、第68-69頁、第14-15頁
    、第97頁背面-98頁、第18-19頁；78年度偵字第6885號卷第
    98頁、第14-17頁、第79頁背面-80頁；原審卷壹第154頁背
    面-157頁、第163頁、第157背面-159頁、第163頁、第92頁
    背面-95頁背面、第63頁背面-66頁；原審卷貳第61頁背面
    -63頁、第66頁；上更二卷第158頁、第160頁；重上更(三)卷
    貳第144-145頁；重上更(四)卷第82頁。）。核與被告子○○
    於78年7月18日在調查站訊問時亦自白「‧‧答：78年5月上
    旬友人卯○○、壬○○至我設立之力暘鋼鐵五金行向我提及
    明固營造場負責人庚○○和渠等有私人恩怨，要求我出面幫
    忙，本人乃透過台北縣稅捐處監察寅○○掌握該公司相關逃
    漏稅資料，並藉此要求庚○○拿出新台幣（下同）三千五百
    萬元，以擺平此事，羅、陳二人並交付本人一些渠等與明固
    營造廠來往之資料予本人，本人乃將上開資料於當日交甲○○，隔日甲○○夥同卯○○、壬○○等人前往南龍營造場股
    份有限公司找庚○○談判，惟陳某未在該公司，所以甲○○
    乃留下力暘鋼鐵五金行及電話號碼隨即離去。‧‧庚○○得
    知上情後，便請友人綽號「老鼠」與甲○○聯絡，甲○○要
    求綽號「老鼠」者至本公司辦公室面洽，綽號「老鼠」者依
    約前來，當時本人亦在本公司之辦公室，甲○○並向綽號「
    老鼠」者表示庚○○前所開設之明固營造廠股份有限公司涉
    有向大享建設股份有限公司溢領工程款，並逃漏稅捐，現有
    情治單位人員透過渠轉交文書資料予庚○○，並要求庚○○
    拿出三千五百萬元以擺平此事，並將上開文書資料交綽號「
    老鼠」者轉交庚○○。‧‧庚○○接獲綽號「老鼠」者轉交
    之資料後，乃‧‧透過一名叫「癸○○」者與甲○○聯絡，
    甲○○要求與癸○○見面，並相約在永和市浙江溫嶺同鄉會
    會晤。‧‧甲○○與癸○○晤談後，回來即告之本人參與晤
    談除渠及癸○○外，尚有庚○○之兄己○，己○曾當場表示
    願拿出一千萬擺平此事，惟事後己○卻爽約並未繳出分文，
    所以本人乃要求甲○○將交給綽號「老鼠」轉交庚○○之文
    書資料索回，綽號「老鼠」者，亦將上開文書資料交回。‧
    ‧本人曾告之寅○○原本庚○○之兄己○願拿出一千萬元，
    來解決此事，但我認為金額太少，且庚○○等事後又食言，
    並未交付分文。‧‧寅○○得知上情後，曾指示本人書寫檢
    舉明固營造股份有限公司逃漏稅之檢舉書，該檢舉書由本人
    親自執筆並依鄭某之意思繕打乙份備用。‧‧該由本人親自
    執筆之檢舉書內容本人曾以電話告之寅○○，原本鄭某要本
    人將該檢舉書繕打後先不要寄出，爾後本人再以電話與鄭某
    聯繫問及是否可將上開檢舉書寄出，經鄭某認可後，本人乃
    於78.6.10假「李培賢」之名義將該檢舉書寄出，當時本人
    所書寫之收件人為寅○○。‧‧」 (見78年度偵字第6800
    號卷第20至23頁)，若合符節。並有經調查員在子○○與甲○○等人共同經營之力晹鋼鐵五金行搜獲之用打字之檢舉書
    及手寫之底稿、寄件人李培賢、收件人寅○○之雙掛號郵件
    收件回執各一份扣案可稽（以上文件外放於證物袋內）。證
    人李培賢於原審供證前開檢舉書確係其具名蓋章云云（見原
    審卷第161至162頁），本院前審時亦為同一供述（見本院上
    更(一)字卷第75頁）。本院前審經將原檢舉書及印文送憲兵學
    校鑑定李培賢簽名筆錄及印文是否為李培賢之筆跡及印文，
    鑑定結果為李培賢之簽名字跡與當庭書寫字跡相同，檢舉書
    上李培賢印文與送鑑印章相符，足見被告子○○所供該檢舉
    書係按被告寅○○指示撰寫再拿去打字後交李培賢簽名蓋章
    後寫寄交監察組被告寅○○收受，亦堪予認定。綜此，顯見
    告訴人庚○○及證人己○、辛○○、癸○○、張東富上開所
    指，尚非虛誣。
  (二)被告等均辯稱明固公司積欠興沂公司整地工程款8,600餘萬
    元，或稱91,954,613元（見寅○○79年6月23日答辯狀），
    渠等僅在促使庚○○返還積欠之工程款，無不法所有意圖云
    云。查；
    (1)被告等主張明固公司積欠8,000萬餘元工程款，無非以被
      告卯○○提供之協議書 (即由明固公司、聯詳公司及興沂
      公司三方簽訂)、土方測量記錄、興沂司公司債權索函為
      憑（見上訴卷壹第70至76頁），然迭經告訴人庚○○於偵
      審中否認，告訴人庚○○並稱：其上述整地工程，明固公
      司接獲大享建設公司於73年10月22日發出之通知，意旨略
      以未依約定完工取銷承攬並測量施工數量，明固公司乃立
      即通知詳聯公司之蔡簿及興沂公司，於同年月24日會同業
      主測量施工數量，於10月29日測量完畢，各方均無異議。
      明固公司並於74年6月21日委任薛博允律師發函予興沂公
      司之林永春、卯○○、林玉生及詳聯公司之蔡簿，明白說
      明興沂公司之工程款已超領，應返還代墊款9,182,355元
      ，且附寄結算明細表列為該函附件。興沂公司卯○○接獲
      該函後，從未再主張異議，至73年10月31日以後之工程係
      由明固公司自行完成等語，並據提出大享建設公司73年10
      月22日函，明固公司同日函、大享建設公司73年10月29日
      備忘錄、薛博允律師74年6月21日函及計算明細表影本各
      一份附卷可憑（見本院上訴卷1第136-145頁）。從而，被
      告卯○○既主張債權高達8,000餘萬元，何以未於接獲明
      固公司出具之結算明細表時，即時向明固公司表示異議，
      顯有疑義？尤有甚者，卯○○主張之發生於73年間，且非
      區區小額之債權，何以迄至本案發生已經多年，在明固公
      司並未歇業或債務週轉不靈之情況下，竟不曾對明固公司
      提起民事訴訟請求給付？或為其他之催討或協商之舉措，
      尤悖離常情。再者，被告卯○○於偵查及於原審一再主張
      興沂公司已於73年10月間均已完工，明固公司迄未付積欠
      之工程款等語，顯與上述大享建設公司於73年10月23 日
      因工程延宕乃致函明固公司之要求終止承攬關係之事實，
      顯相齟齬，其所述73年10月間已完工乙情，殊值存疑，況
      明固公司於73年10月後迄至74年2月間止，仍出具收取工
      程款項之發票予大享建設公司收執，有明固公司出具之統
      一發票足憑（見本院上訴卷1第154至157頁），如上述整
      地工程業於73年10月間由興沂公司完工，何以定作人大享
      建設公司於73年10月以後，仍持續按月給付工程款予明固
      公司，迄至翌年2月間止，顯然被告卯○○於偵查及原審
      一再主張興沂公司已於73年10月間均已完工，明固公司迄
      未付積欠之工程款云云，顯不足採信。
    (2)被告卯○○所提出之上開協議書 (即由明固公司、聯詳公
      司及興沂公司三方簽訂)、土方測量記錄、興沂司公司債
      權催索函，其中債權函為興沂公司片面作成，而由協議書
      、土方測量紀錄由形式文字記載內容，亦無從窺見明固公
      司有積欠興沂公司8,000萬餘元之工程款之情事，被告寅
      ○○、甲○○、子○○均為智慮成熟之成年人，衡情亦無
      憑被告卯○○之片面主張，及上述無從由其上記載文字窺
      見興沂公司債權存在之協議書、土方測試記錄，即輕率認
      定興沂公司確實對於明固公司存有8,000萬餘元之債權之
      理？再徵諸被告卯○○係主張明固公司積欠之工程款8,00
      0萬餘元，係發生於73年間，惟迄至本案發生已逾數年，
      未見興沂公司催討之情，已如上述，迨至本案發生後，卯
      ○○始刻意於79年間以明固公司積欠興沂公司上述整地工
      程款8000餘萬元，明固公司對大享建設公司之債權已聲請
      法院執行取得三億餘元，竟拒不給付欠興沂公司之工程款
      為由，告訴庚○○、辛○○涉嫌詐欺、侵占罪嫌，然亦經
      檢察官認定明固公司與興沂公司於73年10月29日共同會勘
      結算，雙方已就債權債務結算清楚，明固公司無積欠興沂
      公司工程款等情，而將庚○○等為不起訴處分確定，有台
      灣板橋地檢署79年偵字第710號不起訴處分書影本一紙附
      卷可稽。可見被告等之上開辯解，尚難採信。
    (3)綜上，興沂公司對於明固公司既無工程款債權存在，則被
      告等人縱於談判過程中言及工程款之問題，亦僅係藉此為
      幌子，實以查察逃漏稅為由，藉勢勒索財物明甚。
  (三)被告子○○在調查站雖未言及同案被告戊○○曾有參與之情
    。然此據被告卯○○於本院前審調查時業已供明：「我沒有
    告訴壬○○八千多萬元中有戊○○的，但戊○○他也有去協
    調」，「我不知道戊○○和甲○○有先電話聯絡，他是在我
    委託甲○○後才將資料交給我」（見本院上更(一)卷第131 頁
    反面）。另被告甲○○亦供明：「卯○○與戊○○拿出一疊
    資料，戊○○是用電話聯絡，他將資料交卯○○，再由卯○○交給我」，「戊○○是我與癸○○第一次見面後十多天以
    電話聯絡，他再提供一部分資料交卯○○」，（見同上卷頁
    ）等情甚詳以觀，足見戊○○有參與前情灼然至明。
  (四)被告甲○○雖另辯稱：伊係於78年5月1日第一次到明固公司
    （即南龍公司)，未遇庚○○，後於78年5月10日與庚○○委
    託之癸○○在浙江溫嶺同鄉會見面，洽談明固公司與興沂之
    工程款之問題，惟並無結果，其後雙方即未有任何聯絡，亦
    未再見面，78年6月3日、6月4日伊與李桂彬在台北縣八里鄉
    天官參加神明慶典大會，伊根本不在場，完全是告訴人設計
    陷害云云；被告寅○○亦辯稱: 告訴人刻意捏造甲○○、癸○○78年6月3日在溫嶺同鄉會見面，以吻合伊於同日前往中
    和稅捐處高兆維索取資料，塑造其等向告訴人以查逃漏稅為
    由勒索財物之假象云云。然查：關於被告等人推由甲○○、
    子○○前往南龍公司及其後與庚○○委託之癸○○洽談之經
    過，被告甲○○於原審供稱: 「‧‧ (你有無在78年5月底
    去明固公司找庚○○？)是在78年5月1日，因子○○沒空，
    才讓我去，過了3、4天有一外號老鼠之人還找我談。‧‧
    (78 年6月3日你有無去永和市浙江溫嶺同鄉會？)有與子○○去的，他們公司癸○○出來談的。‧‧」 (見原審卷1第
    25頁背面、第26頁)；供稱：「‧‧是在5月初去的，是5 月
    初1或初2去的，只去過1次而已（指明固公司及南龍公司所
    在），同鄉會去過3、4次，去協調，張東富到公司1、2次(
    指力暘公司)，到明固公司有卯○○、壬○○、我及另一個
    司機。‧‧。」 (見原審卷1第54頁背面），供稱；「‧‧
    我是5月1日開始協調這件事，經過約30天，‧‧。(你何時
    南龍公司？)5 月1日去的，去過1次。(癸○○第1次與你聯
    絡在何時？)是他打電話給我的，約在5月上旬中間，見面好
    多次，最後1次是6月初，只有癸○○。‧‧。」（見原審卷
    1第89頁正反面)；被告子○○於原審自承: 於78年6月3日與
    甲○○一同前往浙江溫嶺同鄉會與癸○○洽談等語（見原審
    卷1第23頁背面、24頁正面）；供稱：甲○○去過溫領同鄉
    會好幾次，我只有最後1次才去，只有我與甲○○去等語(見
    原審1壹第59頁正面)；證人癸○○則證稱: 「‧‧ (你與甲○○於浙江溫嶺同鄉會見過面？)有。(見過幾次？)見過3
    次。‧‧ (你與甲○○第1次見面在何時？)約在5月7、8日
    或10號左右，時間記不清楚，是在他去庚○○公司之後約5
    、6日後。(第2次是何時？)距甲○○第1次見面隔約10餘天
    ，‧‧。(第3次在何時？)約在隔1個禮拜，甲○○說情治單
    位交待他的。‧‧第1次見面我及己○、甲○○3人，王說是
    明固欠羅某多少錢，並把資料給我看，他說有人委託他算公
    司的帳，我說帳已算過了‧‧，我叫他不要管，他說明固公
    司有逃漏稅是有情治單位的人交待他去做的，‧‧。第2次
    也在同鄉會，只有我與甲○○，‧‧第3次有子○○、甲○○與我3人，‧‧」 (見原審卷1第93至94頁），核其3人供
    證之聯繫洽談之經過，互核相符，由上被告甲○○、子○○
    及證人癸○○之供證及扣案子○○自承為其書寫之日記簿上
    載有「首程赴明固，羅、陳、王。」及同年6月1日載有「連
    絡鄭下命向明固查帳，先發制人」、「小陶來電耍緩兵之計
    」等字詞，足見，甲○○應係於78年5月1日夥同被告卯○○
    、壬○○前往南隆公司，因未晤庚○○，其後庚○○依甲○○留下之電話，透過綽號「老鼠」之友人張東富與甲○○聯
    絡，其後庚○○復委託癸○○與甲○○洽談，前後計於溫嶺
    同鄉會見面3次，時間分別為5月10日 (第1次)、5月下旬某
    日 (第2次)、6月3日 (第3次)之事實，至堪認定。被告甲○○推翻其於原審之供述，改依上揭情詞置辯，其意圖掩飾伊
    與癸○○多次見面洽談之事實至明，所辯78年6月3日、4 日
    伊與李桂杉在八里鄉參加廟會，不可能分身與癸○○等人見
    面勒索云云，及證人李桂杉附和所證，不過為事後勾串之不
    在場證明，尚與事實不符，不足採信。又由被告甲○○與癸○○多次見面洽談之事實，可徵癸○○對於甲○○要求之事
    ，並未允諾，否則無需於1個月之時間內密集接洽見面達3
    次之多，再佐以子○○上述日記簿於78年6月1日載有「連絡
    鄭下命向明固查帳，先發制人」、「小陶來電耍緩兵之計」
    ，適巧於被告甲○○、子○○與癸○○於78年6月3日最後一
    次於溫嶺同鄉會見面前，及證人高兆維證稱：被告寅○○確
    實於同年6月3日赴中和稅捐處要求查明固公司帳目各情，尤
    徵被告甲○○等人於迭次談判之過程因未能順遂其等勒索之
    目的，乃決意由被告寅○○藉勢查帳欲迫令告訴人庚○○就
    範，灼然明甚，被告甲○○、子○○、寅○○抗辯告訴人及
    證人指證之溫嶺同鄉會見面之日期與被告寅○○前往中和稅
    捐處查帳之日期不符，係刻意捏造意圖誣陷被告等人云云，
    自不足採。
  (五)又查：被告子○○於調查站訊問時既已供稱：「本人於77
    年間經友人告知明固公司曾假藉名義向合作金庫溢領工程款
    項達二億餘元，而上開款項明固公司並未依實向稅捐單位申
    報，涉有逃漏稅等情，‧‧適寅○○於78年4月間奉派台北
    縣稅捐處擔任監察，本人乃將上開告知鄭某，鄭某認為得利
    用其職務上之方便，藉查明固公司逃漏稅之方式，從旁協助
    吾等向明固公司索討上開款項」（見78年度偵字6800號卷第
    56五六頁背面）。被告卯○○於調查站亦供稱：「明固公司
    承攬大享建設公司整地總工程費係一億五千萬元左右，欲乘
    大享建設公司因負責人蔡辰洲牽涉十信案件而由合作金庫接
    管之際，浮報領取四億餘元」，「閃電組經向我了解，明固
    公司浮報工程款係我道聽塗說，並無具體事證」屬實（78年
    度偵字6800號卷第62頁背面）。而被害人庚○○又始終否認
    明固公司有向合作金庫溢領工程款，足證被告等係利用庚○○有向合作金庫溢領工程款二億餘元之嫌疑，乃引起藉勢勒
    索之動機，並假借興沂公司向明固公司索取積欠之工程款之
    名而行勒索之實，應為信而有徵，洵堪認定。
  (六)共犯戊○○因與被告子○○、甲○○、壬○○、卯○○、寅
    ○○共同犯本件之藉勢勒索財物未遂罪，經本院判處有期徒
    刑五年褫奪公權3年，戊○○上訴最高法院，經最高法院駁
    回其上訴而告確定，此有本院79年上訴字第1599、2660號刑
    事判決及最高法院80年台上字第280號刑事判決可按。
  (七)共犯戊○○於本院前審審理時仍供承：伊是興沂公司股東，
    當時是向別人借執照承包工程，伊有請律師閱辛○○與大享
    公司之和解筆錄，伊不知有無逃漏稅，伊有將閱卷資料交卯
    ○○，羅某說有調查局之朋友，他要請其辦理（見上更(四)卷
    84年11月15日筆錄）。顯見被告卯○○有找當時身為調查員
    之被告寅○○處理明固公司之事。
  (八)被告寅○○提出明固公司與台灣省合作金庫之和解筆錄，惟
    該和解筆錄係記載雙方承認明固公司之法定抵押權順序在台
    灣省合作金庫（原台北第十信用合作社）於72年1月8日以前
    所設定之抵押權之後，明固公司不另主張法定地上權等，有
    該和解筆錄可按，均未言及興沂公司，故與被告等人無關。
  (九)被告寅○○提出台灣士林地方法院之74年民執新字第4422
    號案之民事執行處通知，經查：該通知上所載：債權人係明
    固公司，債務人係大享公司，此有該通知可按，要與被告等
    無關。
  (十)被告寅○○另提出卯○○、戊○○承包告訴人之工程之協議
    書．惟查該協議書上並無戊○○之簽名或蓋章，該戊○○顯
    非協議書之當事人，又該協議書丙方係興、沂營造有限公司
    ，代表人係林永春，並非卯○○。若要訴訟或請款，應由林
    永春名義為之，而非卯○○，羅某僅是股東而已。
  (十一)被告寅○○提出卯○○向調查局檢舉之文件，惟查：陳情書
    係載台北縣議員辛○○侵占蔡辰洲債權人二億餘元，辛○○
    承包得大享建設公司整地工程，工程完工前夕，十信案發，
    蔡辰洲無暇兼顧，辛○○勾結大享公司人員溢報工程款，向
    合庫冒領二億餘元，並未敘及被告卯○○有何債權被侵害，
    且卯○○並未提出其係大享公司債權人之證明，此有該陳情
    書影本附卷。故陳情書內容尚難認與被告卯○○、壬○○、
    甲○○、寅○○、子○○有關。
  (十二)被告寅○○另提出中國國民黨台灣省台北縣委員會75年2 月
    4日（75）北縣一字第0310號函，經查：該函係指戊○○陳
    情辛○○議員承包大享建設公司內湖整地工程而工程款遲未
    轉付下包公司，有該函可按，亦未敘及被告等債權之問題，
    且該函係指內湖整地工程，而被告等係指汐止之整地工程，
    二者亦不同。
  (十三)被告寅○○另提出告訴人公司與大享公司將單價提高一倍，
    大享公司董事長由蔡萬春改為蔡辰洲，欺騙法院，盜領國庫
    ，利用和解，吞沒土地吃倒帳等，惟此部分與被告等是否藉
    勢勒索無關，且並無證據足資證明。
  (十四)卯○○另提出詳聯企業有限公司與辛○○之工程契約書，經
    查：該契約書當事人係辛○○，與詳聯公司，且係辛○○向
    大享公司承攬台北縣汐止鎮之整地工程，故縱辛○○已向大
    享公司取得工程款，而未交付予詳聯公司，應屬辛○○與詳
    聯公司債權債務問題。另興沂公司負責人蔡昌泰與詳聯公司
    訂有契約書載明詳聯公司向大享公司承攬之工程由乙方即興
    沂公司負責工程整地之承包。有該契約書可按，故若興沂公
    司未取得工程款，應向詳聯公司請求，而非向辛○○。又契
    約當事人係興沂公司負責人蔡昌泰，亦非被告卯○○。被告
    卯○○之興沂公司若有工程款未獲付款，應向與之定契約之
    詳聯公司請求，而非向被告辛○○請求。
  (十五)寅○○另具狀請求調戊○○與告訴人之和解契約，謂戊○○
    稱契約書下次帶來而未帶來等語，惟戊○○於本院前審審理
    時未表示更有和解契約，且未稱和解書下次帶來。稱契約書
    下次者係卯○○，並非戊○○（見重上更(四)卷84年11月15日
    筆錄），故無戊○○之和解契約可調查。
  (十六)綜上所述，被告等所辯均係卸責之詞，不足採信，犯行洵堪
    認定。
三、被告犯罪後，戡亂時期貪污治罪條例已於81年7月17日經修
    正公布，法律名稱已修正為貪污治罪條例，被告所犯之罪，
    也由原第7條、第4條第3款修改為第4條第2項、第1項第2款
    。法定本刑已由死刑、無期徒刑或10年以上有期徒刑，除死
    刑外，得併科10萬元以下罰金，修訂為無期徒刑或十年以上
    有期徒刑，得併科新台幣300萬元以下罰金；復於85年10月
    23日修正，第4條關於罰金刑，提高為新臺幣一億元以下，
    經比較行為時、中間時及裁判時法之結果，以81年7月17 日
    休修正公布之貪污治罪條例第4條規定，有利於被告，依刑
    法第2條第1項但書，自應適用最有利於被告之中間時法。查
    被告寅○○係台灣省稅務局台北縣稅捐稽徵處監察組監察，
    負責有關稅務員風紀之查察，及所牽涉之逃漏稅調查等工作
    ，為依據法令從事公務之人。被告子○○、甲○○、壬○○
    、卯○○、及已判刑確定之戊○○雖均非公務員。但與寅○○共同藉勢勒索財物未遂，渠等有犯意聯絡及行為分擔，依
    貪污治罪條例第3條之規定，仍應以共同正犯論處，並依同
    條例處斷。被告等五人均犯81年7月17日修正公布之貪污治
    罪條例第4條第2項第1項第2款之藉勢勒索財物未遂罪。被告
    子○○有事實欄所載之前科，77年所犯違反稅捐稽徵法案，
    經本院判處有期徒刑4月，減為有期徒刑2月，偽造文書案件
    ，經判決有期徒刑3月，減為有期徒刑1月又15日，合併應執
    行有期徒刑3月，於77年8月26日執行完畢，有台灣高等法院
    檢察署刑案紀錄簡覆表及本院77年度上易字字第2839號刑事
    判決、台灣桃園地方法院檢察署桃檢戊字第463號函在卷可
    按，5年以內再犯本之件之罪，應論以累犯，並加重其刑。
    （無期徒刑部分不得加重，僅就有其餘法定刑加重），被告
    等五人已著手勒索財物之犯行，惟尚未得財，行為尚屬未遂
    ，爰均應依未遂犯之規定減輕其刑。被告子○○、甲○○兩
    人，於偵查中自白犯行 (雖甲○○否認偵查中自白之任意性
    ，且經本院排除其證據能力，然形式上既屬甲○○之自白，
    仍應依法減輕其刑。)，爰依81年7月17日修正公布之貪污治
    罪條例第8條遞減其刑。公訴人起訴以被告寅○○、子○○
    、甲○○以李培賢名義偽造檢舉書檢舉明固公司漏稅有犯刑
    法第210條、第216條行使偽造私文書罪一節，經查該檢舉書
    經憲兵學校鑑定結果為李培賢之筆跡，並非偽造，有鑑定書
    在卷可稽，惟公訴人既認與前開有罪部分有裁判上一罪之關
    係，自毋庸另為無罪之諭知，併為敘明。
四、原審關於被告寅○○、子○○、甲○○等前開貪污部分未詳
    予研求，遽以明固公司積欠興沂公司工程款，卯○○乃委託
    索債，渠等無不法所有意圖，不能證明被告等犯罪而均諭知
    無罪，自有未合。檢察官上訴執此指摘原判決不當，為有理
    由，應由本院將此部分撤銷改判。被告甲○○及子○○前分
    別犯偽造文書、殺人、違反稅捐稽徵法等案件，業經法院依
    中華民國77年罪犯減刑條例予以減刑，判決確定，如事實欄
    所載，均有台灣高等法院檢察署刑案紀錄簡覆表及本院77
    年度聲減字第12160號裁定，台灣台北地方法院檢察署檢察
    官77年度執更實字第7999號減刑指揮書等影本在卷可按，自
    不得再依80年罪犯減刑條例予以減刑（甲○○部分，偽造文
    書因與殺人部分合併定執行刑，尚未執行完畢，在假釋中，
    不構成累犯）。而被告寅○○犯罪時間在79年10月31日以前
    ，所犯上述之罪，合於中華民國80年罪犯減刑條例第4條第1
    項第1款減刑條件，爰依該條例第2條第1項第1款第3目規定
    減其宣告刑期3分之1，褫奪公權部分併比照主刑減刑標準減
    其宣告期間，爰審酌被告等之素行、犯罪動機、手段、目的
    、所生危害、犯罪後態度、暨其中被告子○○、甲○○於偵
    查中自白犯行，被告寅○○身為公務員不守本分藉勢勒索財
    物惡性非輕等一切情狀，分別量處如主文第2項至第4項所示
    之刑，併依法宣告褫奪公權，及對寅○○依上開減刑條例減
    其宣告刑期如主文所示，用以懲儆。
乙，不受理部分:
一、公訴意旨詳起訴書所載(如附件）。
二、按被告死亡者，諭知不受理之判決，刑事訴訟法第303條第5
    款，定有明文。查: 被告卯○○於原審判決後，已於94年9
    月20日因慢性冠心症心肺衰竭死亡，有臺北縣板橋市戶政事
    務所94年10月21日北縣板戶字第0940011806號函附戶籍資料
    及死亡證明書、丙○○○○出具之證明書附本院卷足憑，原
    審未及審究及此，尚有未合，應由本院將原審判決關於卯○○部分撤銷，並應依法為不受理之諭知，此部分爰不經言詞
    辯論為之。。
據上論斷，應依刑事訴訟法第369條第1項前段、第364條、第303
條第5款、第307條、第299條第1項前段、81年7月17日修正公布
之貪污治罪條例第4條第2項第1項第2款、第2條、第3條、第8條
、第16條、刑法第11條、第2條第1項但書、第28條、第47條、第
26條前段、第37條第2項、中華民國80年罪犯減刑條例第2條第1
項第1款第3目、第4條第1項第1款、第8條、第15條，判決如主文
。
本案經檢察官謝英民到庭執行職務。
中    華    民      國    95    年     5    月   30   日
                    刑事第二庭審判長法  官  蔡國在
                                    法  官  孫惠琳
                                    法  官  江振義
以上正本證明與原本無異。
如不服本判決，應於收受送達後十日內向本院提出上訴書狀，其
未敘述上訴之理由者並得於提起上訴後十日內向本院補提理由書
（均須按他造當事人之人數附繕本）。
                                    書記官  劉文美
中    華    民      國    95    年     5    月   30   日
附錄：本案論罪科刑法條全文
修正前行為時貪污治罪條例第四條第一項第二項第二款
有下列行為之一者，處無期徒刑或十年以上有期徒刑，得併科新
台幣三百萬元以下罰金：
二  藉勢或藉端勒索、勒徵、強占或強募財物者。
前項第一款至第四款之未遂犯罰之。


司法院資訊處製作；財團法人民間司法改革基金會備份。
